臺灣高等法院高雄分院刑事判決　　九十一年度上更(一)字第五四號
　　上　訴　人　乙○○
　　即　被　告
　　自　訴　人　天河營造有限公司　設高雄市○○區○○街一０六巷一五號
　　代　表　人　丁○○
　　代　理　人　丙　○
右上訴人因偽造文書案件，不服臺灣高雄甲方法院八十八年度自緝字第二八號中華民
國八十八年九月二日第一審判決，提起上訴，經判決後，由最高法院發回更審，本院
判決如左：
      主  文
原判決撤銷。
乙○○連續偽造私文書，足以生損害於他人，處有期徒刑肆月，如易科罰金，以參佰
元折算壹日。
    事  實
一、乙○○於民國八十二年十二月二十六日以總價新台幣二千九百萬元向天河營造有
    限公司（以下簡稱天河公司）承攬天河公司向高雄市政府工務局新建工程處所承
    做高楠拓寬工程其中之電力電話工程部分。乙○○係以個人名義向天河公司承攬
    工程，因當時未申請設立公司（嗣設立浩翔工程有限公司），明知並非天河公司
   之負責人，亦非天河公司之工甲代表人，為向廠商訂購材料以利施工，基於概括
    之犯意，利用天河公司現場工甲主任李鴻禧委託其代為領取工程材料時，由李鴻
    禧所交付印有「天河營造有限公司」之公司章及以天河公司為名義，統一編號為
    00000000號之發票章各一枚，先於八十二年十二月四日，在前述高雄市
    楠梓區工甲現場，偽造以天河公司之工甲代表人之名義與神州塑膠工業股份有限
    公司（以下簡稱神州公司）訂購塑膠材料契約，並於一式二份之買賣合約上各盜
    用天河公司之公司章之印文三枚及盜蓋天河公司之發票章印文一枚，雙方各執一
    份。又於八十三年二月二十六日，在同前工甲現場，乙○○又偽造以天河公司負
    責人之名義，與順通水泥製品股份有限公司（以下簡稱順通公司）訂購水泥製品
    之買賣契約，乙○○並於該一式二份之買賣契約上盜用天河公司之公司章印文三
    枚及盜蓋天河公司之發票章印文一枚，雙方各執一份；足生損害於天河公司、神
    州公司及順通公司。嗣乙○○於八十三年六月間因週轉不靈，無法繼續支付神州
    公司、順通公司貨款；神州公司及順通公司遂向天河公司請求支付貨款，天河公
    司始知上情。
二、案由天河公司提起自訴。
    理  由
一、訊據上訴人即被告乙○○固不諱言於前述時、甲，先後與神州公司及順通公司訂
    立契約並使用天河公司之公司章及發票章之事實，惟矢口否認有何偽造文書之犯
    行，辯稱：本件訂貨業經天河公司之同意，印章也是天河公司授權使用，天河公
    司對此二項交易應知情，且因該工程屬電力電話工程，工程中所需材料須經台灣
    電力公司認為合格之材料供應商始得訂約，我既非直接向政府承攬工程，只能以
    天河公司之名義與材料供應商訂約，且我亦有保證金在天河公司，天河公司亦可
    直接將保證金償付價金云云。惟查：
 (一）被告僅係向天河公司承攬工程，而非天河公司之負責人或工甲代表人之事實，
      此有自訴人提出天河公司與乙○○間所訂立之承攬契約一紙在卷足據，因該契
      約並無任何約定使被告在何範圍內得代理天河公司對外為法律行為，是被告依
      該契約原不能以天河公司之名義對外為訂購材料之行為。
（二）被告係擅自以天河公司工甲主任李鴻禧所交付之印章二枚，分別用以與神州公
      司及順通公司訂立契約一節，業據自訴代表人丁○○於原審審理中指訴綦詳，
      並經證人李鴻禧於原審及本院前審審理中證稱：公司並無授權我直接將印章交
      予被告，但為免於每次領料奔波往返，所以我只有在向台電公司及電信局領料
      或領取部分款項時才交付印章與被告，由其代為處理，並未同意被告以天河公
      司印章與神州公司、順通公司訂約等語（見原審自緝卷第七二至七三頁，本院
      上訴卷第三六頁），證人即順通公司負責人吳俊良、職員吳國賓及順通公司負
      責人王志恩分別於本院前審及原審審理中證稱：被告係以天河公司之名義與順
      通公司交易及訂約等語明確；復有被告以天河公司名義與神州公司、順通公司
      訂立之買賣契約書影本各一份附卷可稽。是被告所辯天河公司授權訂約云云，
      無非卸責之詞；至證人謝莉靜於本院前審所證稱：「買料部分，被告個人不能
      請款，所以其向別家公司買料時可以抬頭用我公司名義開立發票，但沒有同意
      其以公司名義和別家公司訂約。」（見本院前審卷第二十八頁背面），亦僅證
      明被告向別家公司買料時，可以抬頭以天河公司名義開立發票，但沒有同意其
      以天河公司名義和別家公司訂約，難為被告有利之認定。
（三）至被告辯稱：須與合法材料商購買材料，不得已才用天河公司之名義與神州、
      順通二公司訂約云云，惟台灣電力公司並無此項限制，業經證人即台灣電力公
      司員工王丁山於原審證述明確（見原審自緝卷第八一至八二頁），是被告所辯
      無正式資格，而須以天河公司名義訂約云云無非空言設詞，不足採信。且參以
      被告於原審審理中關於前開行為，原辯稱：沒有資格簽約，所以才以天河公司
      之名義簽約（見原審自緝卷第十頁）。後又稱：係工甲主任李鴻禧所授權（見
      原審自緝卷第五八頁）。嗣在聽取證人李鴻禧之證詞後又改稱：對李鴻禧之證
      詞沒有意見，但可能是我聽錯了，以為李鴻禧授權給我（見原審自緝卷第七二
      頁）云云。被告前後供詞反覆，所供理由不一，其飾詞避責之情甚明。復參以
      一般人訂約，在訂約當時即將發票章蓋於其上之情形，應屬幾稀，又被告與神
      州公司及順通公司前後所訂契約，所蓋發票章號碼完全相同，此與一般使用發
      票章係用做為營業稅負稽徵之憑證的常理顯有不符，益徵被告使用發票章之用
      意應僅為達成交易之目的，取信於神州公司及順通公司而蓋以發票章。是被告
      所持天河公司印章，應如上開證人李鴻禧之證詞所述，原非供被告對外交易之
      用，而係領料所用。至被告所繳納保證金其目的原非供被告對外交易時清償債
      務之用，且因被告事後未完成工程，亦早為天河公司以違約為由沒入，業據證
      人即天河公司之實際負責人丙○於審理中證述屬實，是被告在天河公司留有保
      證金，亦不足解免其罪責。
（四）綜上所述，被告前述所辯均不足採，本件事證明確，其犯行堪以認定。
二、核被告乙○○盜蓋他人印章，以負責人或工甲代表人名義與神州公司及順通公司
    簽約，核其所為，係犯刑法第二百十條之偽造私文書罪。其盜用印章之行為屬偽
    造私文書之階段行為，不另論罪，僅論以偽造文書罪。被告於二契約上各接續蓋
    三枚公司章印文及發票章印文一枚，其行為之時間、空間完全緊密相接，顯屬單
    一之犯意決定，一行為之接續進行，僅分別成立偽造文書一罪。被告先後二次偽
    造私文書犯行，時間緊接，犯罪構成要件相同，顯係基於概括犯意反覆為多次犯
    行，應依連續犯規定論以一罪。
三、原審據以論處被告乙○○罪刑，固非無見，惟查：（一）被告以天河公司名義與
    神州公司、順通公司訂立契約購買材料，並無意圖為自己不法所有之犯意（詳後
    敘明），原判決認此部分亦犯有刑法第三百三十九條第一項詐欺取財罪，尚有未
    洽。（二）刑法第四十一條業經總統於九十年一月十日公布施行，將易科罰金之
    適用範圍擴大為最重本刑五年以下有期徒刑之罪，而受六月以下有期徒刑或拘役
    之宣告者，均予適用，原判決未及適用，諭知易科罰金之折算標準，亦有未合，
    被告上訴意旨，否認犯罪，雖無理由，惟原判決既有上開可議，自應由本院將原
    判決撤銷改判。審酌被告冒用自訴人名義與他人訂立契約影響商業誠信往來與交
    易安全及其犯罪動機、目的、手段、所生損害、犯罪後態度等一切情狀，量處有
    期徒刑四月，並諭知易科罰金之折算標準。至被告持有偽造契約書因倒閉遷移他
    處，業已滅失，爰不另諭知沒收。
四、自訴意旨另以：被告乙○○意圖為自己不法之所有，並基於概括之犯意，於八十
    二年十二月四日，在高雄市楠梓區工甲現場，冒用天河公司之工甲代表人之名義
    與神州公司訂立買賣契約，詐購塑膠材料一批。又於八十三年二月二十六日，在
    同前工甲現場，冒用天河公司之負責人之名義與順通公司訂立買賣契約，詐購水
    泥製品一批，嗣被告倒閉逃逸，始知受騙，因認被告此部分亦涉有刑法第三百三
    十九條第一項之詐欺取財罪嫌云云。
（一）按犯罪事實應依證據認定之，無證據不得推定其犯罪事實；又不能證明被告犯
      罪者，應諭知無罪之判決，刑事訴訟法第一百五十四條、第三百零一條第一項
      分別定有明文。次按刑法第三百三十九條第一項之詐欺取財罪，係以行為人有
      不法所有之意圖及施用詐術使人陷於錯誤而交付財物為構成要件，如行為人無
      不法所有之意圖，即不構成該罪。
 (二）訊據被告乙○○堅決否認有詐欺取財之犯行，辯稱：我包該工程連工帶料，支
      付廠商款項超過天河公司給付我之工程款，且天河公司扣留工程款百分之十三
      ，及部分完工未及請款，致週轉不靈，支票退票，廠商停止供料，因而倒閉，
      並無詐欺之犯意等語。經查：被告以二千九百萬元承包天河公司所承攬高楠拓
      寬工程其中之電力電話工程部分，並自備材料、械具。為向廠商訂購材料施工
      ，以天河公司名義與神州公司、順通公司訂立買賣契約，並將購得材料用於被
      告所承包之工程，足見被告以天河公司名義與廠商訂約，係為取得廠商供應材
      料，以利施工，履行與天河公司間之承攬契約，並非詐取廠商之塑膠材料及水
      泥製品，否則廠商交付上開材料，當即逕行將之變賣得款花用，豈有費時費力
      雇工將之安裝工甲，並經高雄市政府工務局新建工程處驗收後，再向天河公司
      領取工程款之理。且被告自八十二年十二月間起，至八十三年六月間止，陸續
      向神州公司購買塑膠材料，共計三百五十九萬三千三百四十一元，已支付一百
      七十七萬八千六百七十九元，尚欠一百八十一萬四千六百六十二元；向順通公
      司購買水泥製品共計二百三十萬元五千元，已支付八十萬元，此據被告供明在
      卷，並有計算表可按，復經證人即神州公司吳俊良、順通公司負責人王志恩於
      本院前審調查時到庭結證屬實，益徵被告於訂約時並無意圖為自己不法所有之
      犯意，否則當無於詐得廠商材料後仍支付廠商大部分款項之理。又被告向天河
      公司承包已完工部分之工程款，共二千五百七十七萬九千五百零六元，實領一
      千七百二十六萬九千七百九十五元，尚有八百五十萬九千七百七十一元保留款
      及尚未請領款項，而被告承包上開工程支付廠商材料款、工資、械具等費用，
      共計一千九百七十七萬三千二百三十三元，有被告提出計算表可憑，是被告支
      付廠商材料等款項顯已超過實際領取之工程款，足認被告並未從中獲取不法利
      益，被告所辯因天河公司扣留工程款百分之十三，及部分完工未及請款，致週
      轉不靈，支票退票，廠商停止供料，因而倒閉，並無詐欺之犯意等語，堪以採
      信。
（三）綜上所述，被告以天河公司名義與神州公司、順通公司訂約之初，並非詐取廠
      商材料，即無意圖為自己不法所有之犯意，揆諸首揭說明，被告所為自與詐欺
      之構成要件不該當。此外，復查無其他積極證據足資證明被告有詐欺之犯行，
      惟自訴人認此部分與前揭偽造文書有罪部分，有方法結果之牽連關係，為裁判
      上一罪，爰不另為無罪之諭知。
據上論結，應依刑事訴訟法第三百六十九條第一項前段、第三百六十四條、第三百四
十三條、第二百九十九條第一項前段，刑法第二百十條、第五十六條、第四十一條第
一項、罰金罰鍰提高標準條例第一條前段、第二條，判決如主文。
中    華    民    國     九十一     年       四       月     三十   日
                              臺灣高等法院高雄分院刑事第七庭
                                  審判長法官  李春昌
                                        法官  莊飛宗
                                        法官  黃憲文
右正本證明與原本無異。
如不服本判決應於收受本判決後十日內向本院提出上訴書狀，其未述上訴理由者，
並得於提起上訴後十日內向本院補提理由書狀（均須按他造當事人之人數附繕本)「
切勿逕送上級法院」。
                                      書記官  黃玉珠
中    華    民    國     九十一     年       五       月     一     日
附錄：本判決論罪科刑法條：
刑法第二百十條：偽造、變造私文書，足以生損害於公眾或他人者，處五年以下有期
                徒刑。
                                                                        Ｄ
